【裁判字號】    99,台上,1395
【裁判日期】    990311
【裁判案由】    違反貪污治罪條例
【裁判全文】
最高法院刑事判決            九十九年度台上字第一三九五號
上  訴  人  台灣高等法院花蓮分院檢察署檢察官
被      告  甲○○
選任辯護人  王培欣律師
被      告  乙○○
            丙○○
            丁○○
            戊○○
            己○○
上列上訴人因被告等違反貪污治罪條例案件，不服台灣高等法院
花蓮分院中華民國九十八年十一月十七日第二審更審判決（九十
八年度上更(二)字第二九號，起訴案號：台灣台東地方法院檢察署
九十年度偵字第一三九八號），提起上訴，本院判決如下：
    主  文
原判決撤銷，發回台灣高等法院花蓮分院。
    理  由
本件原判決以，公訴意旨略以，被告甲○○、乙○○、丙○○、
丁○○、戊○○、己○○於案發時，依序分別為台東縣永安國民
小學（下稱永安國小）、樟原國民小學（下稱樟原國小，起訴書
誤載為美和國小）、尚武國民小學（下稱尚武國小，起訴書誤載
為大王國小）、關山國民中學（下稱關山國中，起訴書誤載為卑
南國中）、大武國民中學（下稱大武國中）、新生國民小學（下
稱新生國小）之校長、代理校長或教務主任，均負責各該校下列
事項採購業務之決策及執行，係屬依據法令從事於公務之人員。
竟如原判決事實欄所載時間、地點，對其依法採購之公用物品，
分別自廠商林義力處取得如原判決事實欄所載之回扣金額。因認
甲○○、乙○○、丙○○、丁○○、戊○○、己○○等人涉犯貪
污治罪條例第四條第一項第三款購辦公用器材、物品收取回扣之
罪嫌。經審理結果，認為犯罪不能證明，因而維持第一審諭知被
告等六人均無罪之判決，固非無見。
惟查：(一)、實施刑事訴訟程序之公務員，就該管案件，應於被告
有利及不利之情形，一律注意，刑事訴訟法第二條定有明文。現
行刑事訴訟仍採起訴卷證併送制度，是審判法院對於卷內有利及
不利於被告之證據，均應一律注意。而所謂一律注意，除事證已
明而無調查之必要者外，應一律依法調查並作判斷。卷查甲○○
、乙○○、丙○○、戊○○、己○○五人於偵查中同意接受測謊
，經法務部調查局於民國九十年五月三十日、三十一日、六月一
日實施測謊鑑定，鑑定結果為：甲○○、乙○○、丙○○、戊○
○、己○○否認犯罪之情，均呈情緒波動反應，研判有說謊，有
該局（九０）陸(三)字第90133834號建定通知書可稽。原審雖於九
十八年十月十三日審判期日對之踐行調查證據程序，惟就此不利
於甲○○、乙○○、丙○○、戊○○、己○○之證據，原判決卻
置而未論，判決並無隻字片語敘及何以不採之理由，其遽認甲○
○、乙○○、丙○○、戊○○、己○○犯罪不能證明，尚嫌率斷
。(二)、證據之調查，須按證據之性質，依日常生活得知之經驗，
盡調查能事，始作判斷，否則，仍有應於審判期日調查之證據而
未予調查之違誤。卷查台灣台東地方法院檢察署九十年偵字第一
三九八號檢察事務官證據分析，關於丁○○部分載有：「該校（
關山國中）文書組長林弘山供稱有寄發招標公告至台東縣商會，
雖有該校事字第九六Ｏ號及九八九號公文稿，惟台東縣商會83.1
0.4-11並無前二採購案之公告函。」似指丁○○經辦工程發包時
，雖製函通知台東縣商業會轉知會員參加投標，但實際上並未發
函，資以待證丁○○事先同意林義力承作，並防止其他廠商參加
投標之弊端。此系爭招標通知函文實際上有無發出之事實，似屬
丁○○有無作弊之關鍵。而此項事實之調查，依一般日常生活經
驗，非不能從公文作業程序稽查，即可明瞭。原審未從一般公文
作業程序稽查，僅以校方已張貼公告及製有函稿，即認定招標事
宜已發函，難認無應於審判期日調查之證據而未予調查之違誤。
(三)、綜上，原判決既有以上可議，自屬不可維持。檢察官上訴意
旨指摘原判決不當，非全無理由，仍有撤銷發回之原因。又本件
林義力「記事本」所載：「永安00000000000 教育優先區基本教
學設備」、「永安00000000000球場綜合設備」、「永安0000000
0000」；「9/22陳樟4.7」；「尚武00000000000教育廳補助60」
；「7/2關中陳5（地球理化訂5欠1）」；「9/23陳大中24」；「
新生3 9/25」、「新生0000000鄭議員補助60萬」、「新生5 850
48，513，鄭安定向教育局爭取」、「新生國小防颱皇佳0000000
000000 000大約40游主任已付完10」等文書證據，如係敘述一項
過去發生之事實，性質上為審判外之書面陳述，固屬傳聞。惟其
文書之製作，如係以備忘之目的，於事件發生之際或甫發生不久
而記憶猶新之時作成者，證據本質上可信賴性甚高，似有傳聞例
外之適用，例如美國聯邦證據法第八０三條第五項、佛羅里達證
據法第八０三條第五項均定有傳聞例外之明文。核非不得解為刑
事訴訟法第一百五十九條之四第三款其他於可信之特別情況下所
製作之文書，得例外作為證據。是此項證據有無證據能力，須審
究者，乃此記事究係為何目的而製作？究係在何種情況下製作？
資以審認證據能力之有無。至若記事之原始陳述人已到庭結證者
，改以證人之證言作為判斷依據，固不生欠缺證據能力問題，惟
證言之證明力如何，仍應視其對「記事本」記載內容之解說是否
合理、記事本身是否與事實相符及記事與記事間有無扞格而定證
據取捨。案經發回，附此敘明。
據上論結，應依刑事訴訟法第三百九十七條、第四百零一條，判
決如主文。
中    華    民    國  九十九  年    三    月   十一   日
                      最高法院刑事第五庭
                          審判長法官  陳  正  庸
                                法官  林  秀  夫
                                法官  宋      祺
                                法官  陳  祐  治
                                法官  林  瑞  斌
本件正本證明與原本無異
                                      書  記  官
中    華    民    國  九十九  年    三    月   十七   日
                                                       s

司法院資訊處製作；財團法人民間司法改革基金會備份。
